【裁判字號】    98,上易,429
【裁判日期】    980722
【裁判案由】    詐欺
【裁判全文】
臺灣高等法院臺南分院刑事判決
上  訴  人
即  被  告  乙○○
上列上訴人即被告因詐欺案件，不服臺灣臺南地方法院98年度易
字第257號中華民國98年4月30日第一審判決（起訴案號：臺灣臺
南地方法院檢察署97年度偵字第17149號），提起上訴，本院判
決如下：
    主      文
上訴駁回。
    事      實
一、乙○○前因詐欺案件，經臺灣高雄地方法院以96年度簡字第
    138號判處有期徒刑5月，並經臺灣高雄地方法院以96年度簡
    上字第405號駁回上訴確定，嗣經減刑為有期徒刑2月15日，
    於民國 (下同)96年10月1日易科罰金執行完畢，詎其猶不知
    悛改，明知一般人取得他人金融帳戶之目的，常利用作為財
    產犯罪工具之用，俾於取得贓款及掩飾犯行不易遭人追查，
    竟仍基於幫助犯罪之不確定故意，於97年10月21日，在臺南
    市○○路○段某統一超商前，將其所申辦之中華郵政股份有
    限公司金華郵局帳號：0000000-0000000號帳戶之存摺、提
    款卡及密碼，以不詳代價交付予真實姓名、年籍不詳，自稱
    「陳經理」之成年男子使用。嗣該男子所屬之詐欺集團於取
    得上開帳戶後，即共同基於意圖為自己不法所有之犯意聯絡
    ，由一名詐欺集團成員以「檢察官葉明川」之名義，先於97
    年10月23日13時40分，撥打電話向甲○○佯稱：因其身分證
    遭人冒用申請家用電話及貸款新臺幣（下同）185萬元，需
    匯款至指定帳戶以確定其帳戶有無遭到凍結云云，致甲○○
    陷於錯誤，依指示匯款3萬元至乙○○上開帳戶內；又於當
    日15時10分許，再度撥打電話予甲○○佯稱：需再匯款12萬
    元云云，惟甲○○已發覺有異，故未依其指示匯款而未再得
    逞。
二、案經臺南市警察局第六分局報請臺灣高雄地方法院檢察署檢
    察官偵查起訴。
    理      由
壹、程序方面：
    按被告以外之人於審判外之陳述，雖不符刑事訴訟法第一百
    五十九條之一至第一百五十九條之四之規定，而經當事人於
    審判程序同意作為證據，法院審酌該言詞陳述或書面陳述作
    成時之情況，認為適當者，亦得為證據。當事人、代理人或
    辯護人於法院調查證據時，知有第一百五十九條第一項不得
    為證據之情形，而未於言詞辯論終結前聲明異議者，視為有
    前項之同意，刑事訴訟法第一百五十九條之五定有明文。查
    本件檢察官、被告於言詞辯論終結前，對於下述本院採為認
    定犯罪事實依據之各項供述及書面證據之證據能力及對於卷
    附各傳聞證據之證據能力，均未聲明異議，復經本院於審理
    時逐一提示予檢察官、被告表示意見，檢察官及被告對於本
    院所為之提示，就證據能力方面並無爭執，且本院審酌該等
    證據之取得過程並無瑕疵，與本案待證事實間復具有相當之
    關聯性，經本院審酌上開證據並無顯不可信之情況，採納該
    等證據自無礙被告於程序上之彈劾詰問權利，而認上開證據
    合於刑事訴訟法第一百五十九條之四及第一百五十九條之五
    等規定，是以之為本案證據並無不當，自得採為本件認定事
    實之基礎，至於證明力如何，則為本院自由裁量、判斷之範
    圍，合先敘明。
貳、實體方面：
一、詢據被告乙○○固坦承將其所有上開帳戶之存摺、提款卡及
    密碼等交予真實姓名、年籍不詳，自稱「陳經理」之男子之
    事實，然矢口否認有何幫助詐欺之犯行，辯稱：伊在「小兵
    立大功」分類廣告中見到辦理貸款之廣告，故依廣告上所留
    電話與對方聯絡，對方稱貸款要存摺、印章及提款卡才能辦
    理，伊才會將上開帳戶之存摺、印章及提款卡交給對方，交
    付後約一週，伊覺得事情不太對，就去郵局掛失云云。經查
    ：
  (一)上開犯罪事實，業據被害人甲○○指述綦詳，復有匯款單、
    上開帳戶開戶資料及往來明細表附卷可稽，足證被害人所述
    遭詐騙之言非虛，應堪採信。
  (二)被告雖於偵查中當庭提出97年10月18、19、20日「小兵立大
    功」分類廣告1紙，其中1欄戴有「中信信用貸款部（過件再
    收費），軍公教、青年創業、家庭主婦、攤販、信用不良者
    ，皆可辦理，免匯款，0000000000陳經理，府前路一段159
    號」，且經台南地檢署調閱被告所使用之0000000000號行動
    電話雙向通聯紀錄，被告確自97年10月21日起至11月5日止
    以門號0000000000號手機撥打0000000000號（經查為戴佳親
    所申辦，業經本署另案偵辦中）多次，然該廣告上既已載有
    地址，被告只須直接前往該處辦理貸款即可，豈有另外約在
    他處交付上開帳戶相關物品之理？另被告自承：伊於交付後
    有依廣告上所載之地址前往查看，發現該處是中國信託銀行
    ，伊本來要進去詢問，但在電話聯絡後，對方告知陳經理出
    差，伊就沒有進去等語，衡諸常情，被告既因關心其貸款辦
    理進度而至上址查看，自可直接進入銀行中詢問相關事宜，
    又何須多此一舉，再以電話聯絡「陳經理」？況縱「陳經理
    」因出差而無法聯繫，被告亦可詢問銀行中其他人員其貸款
    辦理進度，被告竟捨此而不為，其行徑顯與常理有悖。此外
    ，被告另辯稱曾於察覺事態有異後向郵局辦理掛失，惟經台
    南地檢署檢察事務官以電話詢問金華郵局人員結果，被告並
    無掛失上開帳戶之紀錄，有該署98年2月2日公務電話紀錄表
    1份在卷足憑，足徵被告當時於偵查中所辯，與實情不符，
    並不足採。
  (三)又辦理貸款之金融機構或理財公司，除要求貸款人提供相關
    身份證明文件及財力證明外，並無要求貸款人亦應提供印章
    及提款卡作為審核之依據，蓋印章及提款卡之功能均係提款
    ，對帳戶之所有人而言，相當重要，一般人均不會任意將印
    章及提款卡交付他人，以免他人得以輕易提領帳戶內之金錢
    。又被告與其所稱辦貸款之人素不相識，竟將存摺印章及提
    款卡等相關物品交付與辦貸款之人，豈不讓該持有上開物品
    之人得以輕易提領其所申辦之貸款，此益徵被告所辯與常情
    亦有違背。
  (四)茲向金融機構開設帳戶並請領存摺及提款卡，係針對個人身
    分之社會信用而予以資金流通，具有強烈之屬人性，而金融
    帳戶為個人理財之工具，申請開設金融帳戶並無任何特殊之
    限制條件，一般民眾皆得以存入最低開戶金額之方式申請開
    立銀行帳戶，且一人得在不同之金融機構申請數個存款帳戶
    使用。近來利用人頭帳戶詐欺取財之犯罪類型層出不窮，該
    等犯罪，多數均係利用人頭帳戶作為出入帳戶，並經媒體廣
    為披載，被告乃係心智健全之成年男子，本於生活經驗及智
    識，對此應有認識，竟仍恣意將上開帳戶之存摺、印章及提
    款卡交付予不熟識之人使用，是其對於他人持用上開帳戶犯
    罪之事實，自難認為毫不知情。況被告前因提供金融帳戶予
    詐欺集團成員使用，遭臺灣高雄地方法院以96年度簡字第13
    8號判處有期徒刑5月，並經同院以96年度簡上字第405號判
    決駁回上訴確定，有上開判決書附卷可參，其應已知將帳戶
    隨意交給不認識之人，可能被詐欺集團作為詐欺匯款之用，
    而在本案中仍交付帳戶給他人，其幫助詐欺之犯意已至為明
    確。
二、按刑法上之幫助犯，係對於犯罪與正犯有共同之認識，而以
    幫助之意思，對於正犯資以助力，而未參與實施犯罪之行為
    者而言（最高法院七十五年度臺上字第一五○九號、八十四
    年度臺上字第五九九八號、第六四七五號、八十八年度臺上
    字第一二七○號判決亦同此意旨）。是以，如未參與實施犯
    罪構成要件之行為，且係出於幫助之意思提供助力，即屬幫
    助犯，而非共同正犯。
三、按刑法上之故意，可分為直接故意與不確定故意（間接故意
    ），所謂「不確定故意」，係指行為人對於構成犯罪之事實
    ，預見其發生而其發生並不違背其本意者，刑法第13條第2
    項定有明文。又於金融機構開立之帳戶，為個人理財之工具
    ，申請開設帳戶並無特殊限制，一般民眾皆能自由申請開戶
    ，且亦可同時在不同金融機構申請多數存款帳戶使用，並有
    一定金融交易目的及識別意義，具高度專有性，且一般人皆
    有妥為保管帳戶資料，防止他人任意使用之認識，縱因特殊
    情況偶有交付他人使用之需，亦必深入瞭解用途後再行提供
    他人使用，方符常情，且依一般人之社會生活經驗，並無使
    用他人帳戶之必要，佐以近年來利用人頭帳戶詐騙之案件層
    出不窮，媒體及政府無不大力宣導，提醒注意，即若不以自
    己名義申請開立帳戶使用，反向他人蒐集或收購金融機構帳
    戶使用，帳戶所有人對此應可預見其目的係為用以從事恐嚇
    取財等財產上犯罪。衡以被告為本件犯行時年約52歲，被告
    為智力成熟且具一般社會智識經驗之成年人，對於前揭詐欺
    集團取得其郵局帳戶資料，可能用於詐欺取財，使偵查機關
    不易偵查一節，應有所預見，竟仍恣意提供郵局帳戶資料，
    其有幫助該詐欺取財集團成員利用金融帳戶實施詐欺取財犯
    行之不確定故意及行為甚明。
四、查本件詐欺之犯罪集團，除蒐集被告乙○○金融機構帳戶外
    ，伺機向被害人甲○○佯稱係檢察官葉明川，謂被害人之身
    分證遭人冒用，申請家用電話及貸款，須匯款至其指定之帳
    戶以確定其帳戶有無遭到凍結云云，陷被害人於誤信，而依
    其方式操作，匯三萬元至被告之帳戶，而詐騙被害人匯款得
    逞，核該詐騙集團所為係犯刑法第三百三十九條第一項之詐
    欺取財罪。被告提供其所有之提款卡及密碼予真實姓名年籍
    不詳之詐欺集團成員之成年男子使用。該成年男子取得上開
    提款卡後，即向被害人施詐，該男子與詐騙集團各成員間就
    上開詐欺取財犯行，有犯意聯絡及行為分擔，為共同正犯。
    本件被告基於幫助之犯意，提供提款卡等物予詐騙集團成員
    使用，該詐騙集團意圖為自己不法之所有，以詐術使被害人
    陷於錯誤，匯款至被告所提供之帳戶，惟並無相當證據證明
    被告有參與詐欺犯行之構成要件行為，是核被告所為，係犯
    刑法第三十條第一項前段、同法第三百三十九條第一項之幫
    助詐欺取財罪。被告係以幫助他人犯罪之意思而參與犯罪構
    成要件以外之行為，為詐欺取財罪之幫助犯，依刑法第三十
    條第二項之規定，按正犯之刑度，減輕其刑。又被告前於96
    年間，因犯詐欺案件，經高雄地方法院判處有期徒刑五月確
    定，嗣經減刑為2月15日，於96年10月1日執行完畢，有台灣
    台南地方法院檢察署刑案資料查註紀錄表在卷可稽，其於五
    年內故意再犯本件有期徒刑以上之罪，為累犯，應依法加重
    其刑。並依刑法第71條第1項規定，先加後減。
五、原審適用刑法第30條、第28條、第339條第1項、第41條第1
    項前段、第47條第1項、第71條第1項，刑法施行法第1條之
    1之規定，並審酌被告將其所有之提款卡等物交付詐騙使用
    ，幫助詐騙集團因使用人頭帳戶，阻礙警方之查緝，而得以
    逍遙法外，免受法律制裁，致使受害民眾陸續增加，以此手
    段行騙詐財者，日益猖獗，若不以適度刑罰制裁，顯無法抑
    制詐騙案例之發生，但被告犯後能承認犯行，本案被害金額
    僅三萬元，另十二萬元未得逞等一切情狀，量處有期徒刑五
    月，並諭知易科罰金之折算標準。本院經核其認事用法，均
    無不當，量刑亦稱妥適。被告上訴意旨，認原審量刑過重云
    云，為無理由，應予駁回。
據上論結，應依刑事訴訟法第368條，判決如主文。
本案經檢察官李傳來到庭執行職務。
中    華    民    國    98    年    7     月    22    日
                  刑事第五庭    審判長法  官  楊明章
                                      法  官  戴勝利
                                      法  官  顏基典
以上正本證明與原本無異。
不得上訴。
                                      書記官  呂嘉文
中    華    民    國    98    年    7     月    22    日
【附錄】本判決論罪科刑法條：
刑法第339條第1項
意圖為自己或第三人不法之所有，以詐術使人將本人或第三人之
物交付者，處5年以下有期徒刑、拘役或科或併科1千元以下罰金
。


司法院資訊處製作；財團法人民間司法改革基金會備份。
